【裁判字號】    90,易,121
【裁判日期】    900711
【裁判案由】    傷害
【裁判全文】
臺灣基隆地方法院刑事判決                            九十年度易字第一二一號
    公  訴  人  臺灣基隆地方法院檢察署檢察官
    被      告  辛○○
    指定辯護人  本院公設辯護人  丁○○
右列被告因傷害案件，經檢察官聲請簡易判決處刑（八十九年度偵字第二二五九號）
，本院認為顯有不當，改依通常程序審理並判決如左︰
    主  文
辛○○傷害人之身體，因而致重傷，處有期徒刑年貳月。
    事  實
一、辛○○於民國八十九年五月十六日上午五時三十九分許，在基隆市○○區○○街
    一四五號前，因乙○○（業經臺灣基隆地方法院檢察署檢察官為不起訴處分）駕
    駛車牌號碼ＦＩ—３７３號基隆市公共汽車，不慎擦撞辛○○所有停放路邊之車
    牌號碼ＩＣ—８２０１號自用小客車，雙方因而發生口角爭執，辛○○在客觀上
    應能預見人體頭部極為脆弱，乃人體之重要器官，如徒手或持硬物重擊，將造成
    他人意識障礙或其他於身體或健康等有重大不治或難治之重傷害，竟基於傷害人
    身體之犯意，以拳頭及手持不明堅硬器物猛力毆打乙○○頭部、臉部、胸部及手
    臂等處，致乙○○臉部、鼻部、頭部、胸部、頸部及雙上肢有多處從○點二Ｘ○
    點二公分至八Ｘ六公分之皮膚瘀紅腫、頭部撕裂傷及腦震盪症候群，嗣因腦傷後
    遺症而有極重度之退化，已達心神喪失致無法獨立處理自己事務之程度，且難以
    回復之重傷害。
二、案經乙○○訴由基隆市警察局第二分局報告臺灣基隆地方法院檢察署檢察官偵查
    後聲請簡易判決處刑，本院改依通常程序審理。
    理  由
一、訊據被告辛○○固坦承於右揭時間、地點與告訴人乙○○因汽車碰撞事故而有口
    角爭執，進而發生肢體衝突，惟辯稱係告訴人先動手毆打，伊基於正當防衛，不
    得已始出手阻擋還擊一拳，並未持任何器物攻擊告訴人，尚應不至使告訴人受有
    心神喪失之重傷害，且告訴人於案發前一日即與他人發生車禍，益證告訴人出現
    腦震盪及神志不清等症狀並非導因於與伊互毆所致云云。然查：
  (一)按刑法第二百七十七條第二項後段之傷害致人於重傷罪，屬於加重結果犯之一種
    ，須有傷害之行為及重傷之結果，且傷害與重傷，具有相當因果聯絡關係，而行
    為人對於加此所謂相當之因果關係，係就事後客觀予以審查，認為被害人之重傷
    ，確因行為人之傷害行為所引起，足以發生此項結果而言。又刑法之加重結果犯
    ，以行為人對於加重結果之發生，在客觀上有預見之「可能」即屬成立，與刑法
    第十四條第二項規定行為人對於構成犯罪之事實，雖預見其能發生，而確信其不
    發生之有認識過失，係重在行為人主觀上「預見」其能發生，而「確信」其不發
    生情形迥異。是刑法第十七條所定「因犯罪致發生一定之結果，而有加重其刑之
    規定者，如行為人不能預見其發生時，不適用之」，係以客觀之預見可能性，為
    限定對於加重結果之困果關係及過失概念。該能預見應以行為當時客觀存在之一
    般情形及行為後可能預見其發生之情形為基礎加以觀察，與行為人主觀上有無預
    見有別，如於加害行為後因被害人本身生理之因素所生之加重結果，並非獨立之
    自然原因或第三者之介入，自應認具相當因果關係（最高法院八十五年度臺上字
    第二三九七號判決意旨參照）。
  (二)右揭犯罪事實業據告訴人於警訊中指訴歷歷，且自被告迭於警訊中供承：「乙○○隨即向我頭部毆打一拳，我即還手，但隨即為一不知名男子拉開」、偵查中供
    承：「因為我拉吳某下車，吳先打我一拳，我隨即還擊了一拳」（臺灣基隆地方
    法院檢察署八十九年度偵字第二二五九號偵查卷第六十三頁參照）及本院調查中
    供承：「我就拉他的左手下車」（本院八十九年九月八日訊問筆錄參照）等情，
    益足證案發當時被告曾登上告訴人駕駛之公共汽車駕駛座，強力將告訴人拉扯下
    車，進而動手毆傷告訴人之事實，核與證人戊○○前於臺灣基隆地方法院檢察署
    八十九年度偵續字第三八號過失傷害案件之八十九年八月二十四日訊問中所證稱
    彼親眼目睹告訴人坐在公車駕駛座上遭被告毆打，告訴人並未還手，而被告還將
    告訴人拉下車繼續毆打（上開訊問筆錄附於本院卷）等情相符。至證人戊○○雖
    於本院調查中表示因心臟病開刀後，精神狀況不好，對於先前發生的事已不太記
    得，然仍能清楚證稱彼於案發當日騎機車經過新豐街一四五號附近，確有看到告
    訴人與被告發生衝突（本院九十年五月二十四日就地訊問筆錄參照），核與彼先
    前於偵查中之證述情節大致相符，是其證述應屬可信。
  (三)告訴人初於警訊中雖表明案發當時因慌張未看清楚被告是否有持武器毆擊，然於
    案發後前往醫院就診時曾表明係遭被告持不明鐵器毆擊頭部，有長庚紀念醫院基
    隆分院急診病歷在卷可佐，且自卷附行政院衛生署基隆醫院八十九年五月十六日
    基醫傷字第○○八五一四號驗傷診斷書所示告訴人之臉部、鼻部、頭部、胸部、
    頸部及雙上肢有多處從○點二Ｘ○點二公分至八Ｘ六公分皮膚瘀紅腫以觀，則被
    告若僅係徒手還擊告訴人一拳，何以告訴人竟受有如此多處外傷？又告訴人受有
    頭皮撕裂傷之傷害，有卷附行政院衛生署基隆醫院八十九年五月二十五日診斷證
    明書可佐，若被告未持任何器物攻擊而僅徒手回擋，何以會有撕裂傷產生？諸此
    足認告訴人之指訴與積極事證相符，且案發當時被告確曾手持不明堅硬器物毆擊
    告訴人頭部，是被告此部分之辯解，顯無足採。至證人己○○、羅素珍雖均證稱
    被告並未毆打告訴人（本院九十年四月九日、五月十日訊問筆錄參照），然該二
    名證人證稱被告並未拉告訴人下車乙節核與被告之供述有所歧異，且彼等與被告
    有妻、姐之至親關係，且均自承因折返店內報警而未目睹後續發展狀況，則彼等
    此部份之證述，或應係迴護被告之詞，或係無親身見聞之證述，尚難遽以採信。
  (四)有關告訴人於案發前一日即八十九年五月十五日上午曾駕駛公車與庚○○於基隆
    市○○路、環港街口發生車禍乙節，有卷附基隆市警察局第二分局八斗子派出所
    道路交通事故簡易談話紀錄表(一)、補充資料(二)可佐，復有證人即當日與告訴人發
    生車禍之庚○○、現場處理警員丙○○之結證（本院九十年四月九日訊問筆錄參
    照）可參，固應認確有其事。然自前揭道路交通事故資料所示，告訴人當時並無
    任何受傷紀錄，而自告訴人當時行車時速僅約二十公里，該駕駛公車之車前保險
    桿、大燈、方向燈及水箱破損等情，查無告訴人曾因此頭部受有重創之跡證，且
    證人庚○○證稱告訴人當時並未受有任何外傷，自難僅以證人丙○○證稱告訴人
    當時曾蹲下休息之情，即推斷告訴人受有重度腦傷係源自該次車禍所致。且證人
    盧嘉煌、楊正雄於偵查中分別證述告訴人之精神狀況於八十九年五月十五日晚間
    八時許及同年月十六日上午五時許（即案發前）仍相當正常（上開偵查卷第六十
    二、六十三頁參照），益足認被告此部分之辯解，尚無足採。至被告雖以告訴人
    可能早有罹患腦疾之精神疾病等語置辯，然告訴人於案發前擔任公車駕駛多年，
    因表現優良屢獲基隆市公共汽車管理處獎勵，有卷附敘獎人事命令六紙可佐，且
    證人即基隆市公共汽車管理處調管室主任甲○○證稱案發前並未有人反應告訴人
    之身體情況有異常，乘客對於告訴人駕車之反應良好（本院九十年五月十日訊問
    筆錄參照），且經臺灣基隆地方法院檢察署檢察官及本院調閱告訴人歷來就診及
    健康檢查資料，均查無告訴人曾罹患腦部精神疾病之憑據，有行政院衛生署基隆
    醫院急診病歷、長庚紀念醫院基隆分院八十九年十月十九日長庚院基字第一八
    五二號函檢送之病歷資料、基隆市公共汽車管理處九十年六月四日基車人字第
    一三二七號函檢送之基隆市立醫院體格檢查表等在卷可參，是被告此部分之辯解
    ，亦無足採。
  (五)次按正當防衛必須對於現在不法之侵害始得為之，侵害業已過去，即無正當防衛
    可言。至彼此互毆，又必一方初無傷人之行為，因排除對方不法之侵害而加以還
    擊，始得以正當防衛論，故侵害已過去後之報復行為，與無從分別何方為不法侵
    害之互毆行為，均不得主張防衛權（最高法院三十年度上字第一○四○號判例、
    八十三年度臺上字第四二九九號判決意旨參照）。被告雖堅稱伊當時並未登上告
    訴人駕駛之公車，而係告訴人一下車就先出手毆打，伊始加以反擊，然本案肇因
    於告訴人駕車不慎碰撞被告停放路邊汽車而起爭端，業據告訴人於警訊中自承在
    卷，衡情告訴人自知理虧之餘，應無一下車即出手毆打被告之理；且證人戊○○
    於偵查中證稱目睹告訴人坐在駕駛座上遭被告毆打，告訴人並未還手，而被告還
    將告訴人拉下車繼續毆打等語，核與證人即現場處理警員丙○○證稱：「我記得
    他（指告訴人）說被告跑到公車上打他，並要拉他下車」（本院九十年四月九日
    訊問筆錄參照）等情節相符，足認被告辯稱因正當防衛始出手還擊乙節，委無足
    採。退步而言，縱令告訴人於爭執過程中亦有出手毆打，因無從分辨何人先為不
    法之侵害，揆諸上開說明，被告亦無主張正當防衛以圖免責之餘地。
  (六)告訴人另指訴被告當時夥同另一名男子共同對彼毆打乙節，雖有證人戊○○於偵
    查中之證述可佐，然此業據被告堅決否認，且本案事出突然，案發當時係清晨時
    分，衡情被告應無餘裕得邀集他人共同毆打告訴人；而自被告供承案發當時有一
    路過中年男子介入勸架，並有出手拉開二人（本院九十年三月八日訊問筆錄參照
    ）等語，核與證人丙○○證稱：「他（指告訴人）說他被辛○○毆打，並有另一
    名不知名男子從他後面抱住他」等情節大致相符，在查無其他積極證據佐證下，
    本院認告訴人及證人戊○○應係誤將勸架路人當成被告共犯，故告訴人此部分之
    指訴，尚無可採。
  (七)又刑法第十條第四項第六款規定，其他於身體或健康，有重大不治或難治之傷害
    ，為重傷之一種。所謂於身體或健康有重大不治或難治之傷害，係指傷害重大，
    其傷害之結果，對於身體健康確有終身不治或難治者而言，至所謂健康包括生理
    健康與心裡健康，若導致他人重大不治或難治之心神喪失，自屬此處所稱之重傷
    。查告訴人遭被告毆打受有如事實欄所示傷害及腦震盪症候群，「一直到因腦震
    盪後出現與病前極大之不同，其認知功能包括注意力、記憶力、判斷力等均有明
    顯的缺損，且因其情緒不穩及衝動控制不佳，無法因應最簡單的人際互動，僅殘
    存部分自我照顧能力……依其目前之精神狀態，確實在腦震盪之後因腦傷後遺症
    而有極重度之退化，已達心神喪失致無法獨立處理自己事務之程度。而其預後不
    佳，須由他人全天候照顧，其進步亦恐極緩慢而有限」，有行政院衛生署基隆醫
    院九十年一月十一日九十基醫精字第二五九號函附精神鑑定報告書在卷可佐，足
    認告訴人所受傷害已達難以回復之重傷害程度甚明。而人體頭部極為脆弱，乃人
    體之重要器官，被告客觀上應能預見如用力予以毆擊，將造成告訴人意識障礙或
    其他於身體或健康等有重大不治或難治之重傷害，竟以傷害人身體之犯意，以拳
    頭及手持不明堅硬器物猛力毆打乙○○頭部、胸部及手臂等處，衡諸事出猝不及
    防，告訴人當時之恐懼可見一般，其因此受有腦傷併腦震盪症候群，腦部雖無實
    質性病變，然其精神狀態因腦傷後遺症及精神創傷產生極重度退化而達心神喪失
    之重傷害（卷附行政院衛生署基隆醫院八十九年十月三日八九基醫病字第五○六
    五號函暨上開精神鑑定報告書均參照），且查無其他獨立之自然原因或第三者之
    介入（因果關係中斷），堪認告訴人所受重傷與被告之傷害行為間確實具有相當
    因果關係至明。
  (八)綜右各情，被告所辯上開情詞，不足採信。本件事證明確，被告犯行堪可認定，
    應依法論科。
二、查被告基於普通傷害犯意毆傷告訴人，使之受有難以回復之重傷害，核其所為，
    係犯刑法第二百七十七條第二項後段之傷害人之身體，因而致重傷罪。檢察官原
    係以被告涉犯刑法第二百七十七條第一項之普通傷害罪而聲請簡易判決處刑，惟
    告訴人係受有重傷害乙節，已如前述，本院因認被告係犯同法條第二項後段之傷
    害致重傷罪，為最輕本刑三年以上有期徒刑之罪，核與刑事訴訟法第四百四十九
    條第三項所定簡易判決處刑所科之刑以宣告緩刑、得易科罰金之有期徒刑及拘役
    或罰金者為限之要件不符，故本院認檢察官聲請簡易判決處刑，顯於法未合，爰
    改依通常程序審理，併此敘明。爰審酌被告僅因細故竟猛力毆擊告訴人身體要害
    ，使告訴人受有多處外傷及腦傷後遺症導致心神喪失無法獨立處理自己事務之重
    傷害，告訴人及其家屬之身心俱受重創，被告雖因一時衝動鑄成大錯，惟犯後並
    無悔悟之情，且迄未能與告訴人家屬達成和解賠償損害等一切情狀，量處如主文
    所示之刑，以示儆懲。至被告用供本件犯罪所用之不明堅硬器物，並無任何證據
    足資證明猶仍存在，為免將來執行困難，爰不另為沒收之諭知。
三、據上論斷，應依刑事訴訟法第四百五十二條、第二百九十九條第一項前段，刑法
    第二百七十七條第二項後段，判決如主文。
本案經檢察官黃士元到庭執行職務。
中      華      民      國    九十      年      七      月     十一     日
                                  臺灣基隆地方法院刑事第二庭
                                      審判長法官
                                            法官
                                            法官
附錄論罪法條
刑法第二百七十七條第一項、第二項後段


司法院資訊處製作；財團法人民間司法改革基金會備份。
